【裁判字號】    98,訴,519
【裁判日期】    990610
【裁判案由】    侵權行為損害賠償
【裁判全文】
臺灣基隆地方法院民事判決               98年度訴字第519號
原      告  乙○○
            庚○○
            壬○○
            蕭金佃
            辛○○
            丁○○
            丙○○
            戊○○
共      同
訴訟代理人  枋民律師
被      告  甲○○
訴訟代理人  張漢榮律師
上列當事人間刑事案件附帶民事訴訟請求侵權行為損害賠償事件
，經本院刑事庭裁定移送前來（本院刑事庭98度交重附民字第1
號刑事附帶民事訴訟裁定），本院於民國99年6月2日言詞辯論終
結，判決如下：
    主  文
被告甲○○應給付原告乙○○、庚○○、壬○○、蕭金佃、辛○
○、丁○○、丙○○、蕭秀玲各新臺幣壹拾壹萬玖仟參佰參拾玖
元，及自民國九十八年十二月八日起至清償日止，按年息百分之
五計算之利息。
原告其餘之訴駁回。
訴訟費用由被告甲○○負擔百分之六十四，餘由原告負擔。
本判決第一項得假執行。但被告如各以新臺幣壹拾壹萬玖仟參佰
參拾玖元為原告乙○○、庚○○、壬○○、蕭金佃、辛○○、丁
○○、丙○○、蕭秀玲預供擔保，得免為假執行。
    事實及理由
壹、程序方面：
一、按訴狀送達後，原告不得將原訴變更或追加他訴，但擴張或
    減縮應受判決事項之聲明者，不在此限，民事訴訟法第255
    條第1項第3款定有明文；次按訴之撤回，被告以書狀撤回者
    ，自撤回書狀送達之日起10日內未提出異議者，視為同意撤
    回，民事訴訟法第262條第4項定有明文。原告於起訴時原依
    侵權行為請求：（一）先位聲明：被告應給付原告等各新臺
    幣（下同）187,500元，均自本件民事起訴狀送達之翌日起
    至清償日止，按週年利率百分之5計算之利息。（二）備位
    聲明：被告應給付蕭豐年全體繼承人939,114元，及自本件
    民事起訴狀繕本送達之翌日起至清償日止，按週年利率百分
    之5計算之利息。嗣於99年1月22日訴訟繫屬中以書狀擴張先
    位聲明第1項之金額為：被告應給付原告等各375,000 元，
    均自本件民事起訴狀送達之翌日起至清償日止，按週年利率
    百分之5計算之利息；復於99年5月26日以書狀撤回備位聲明
    ，並減縮先位聲明第1項之金額為：被告應給付原告等各
    187,500元，均自本件民事起訴狀送達之翌日起至清償日止
    ，按週年利率百分之5計算之利息。而被告對於原告以書狀
    撤回備位之訴，經撤回書狀送達之日起10日內未提出異議，
    應認被告已同意原告之撤回，而生撤回之效力。至原告等人
    所為就先位聲明請求金額之增加及減少，應屬聲明之擴張及
    減縮，與前開民事訴訟法第255條第1項第3款之規定，並無
    不合，自應准許。
二、原告於訴訟程序中曾經擴張訴之聲明，然因原告在本院尚未
    依擴張後之聲明裁定補繳裁判費前，即又減縮訴之聲明，因
    此本院顯無必要再為裁定命原告補繳已減縮請求金額之裁判
    費，是以被告稱本院應裁定命原告補繳已減縮之金額裁判費
    ，顯屬無據，附此敘明。
貳、實體方面：
一、原告起訴主張：
（一）被告甲○○於97年6月27日上午7時15分許，駕駛車號686-
      LE 號營業用小客車，沿基隆市○○路左二車道(即中線車
      道) 往港西街方向行駛，行經同路段小艇碼頭前轉彎處，
      本應注意變換車道時，應讓直行車先行，並注意安全距離
      ，依當時天候晴、屬日間光線、路面無缺陷且視距良好、
      無障礙物，客觀上並無不能注意之情事，竟未讓原行駛於
      其右後側由被害人蕭豐年騎乘車號PXJ-209號重型機車先
      行，並注意安全距離，逕駕駛前開車輛，貿然自左二車道
      變換車道至左三車道，致其駕駛前開車輛之右後車身，與
      被害人蕭豐年騎乘前開機車之左側手把發生碰撞，蕭豐年
      人車倒地，導致蕭豐年受有外傷性顱內出血及左手腕處外
      傷等傷害，又被害人蕭豐年經送醫救治後，先呈現重度昏
      迷狀態，無自理生活之能力，嗣後於98年6月5日死亡。上
      情有臺灣省基宜區車輛行車事故鑑定委員會分析意見書、
      臺灣基隆地方法院刑事判決書1份、衛生署基隆醫院診斷
      證明書、國泰綜合醫院汐止分院診斷證明書2份及蕭豐年
      死亡證明書1份可證。從而，被告過失致蕭豐年於死之侵
      權行為事實，應堪認定。
（二）又被害人蕭豐年人車倒地後，受有外傷性顱內出血，送醫
      救治後，97年6月27日先進行右側顱骨切除減壓手術，因
      持續昏迷，於同年7月22日繼續接受氣管切開手術，但仍
      呈現昏迷。嗣後又於同年10月24日，再因水腦症、敗血症
      、肺炎入院。繼之，於98年4月4日，再因腦出血、敗血症
      、肺炎、肺結核等症狀，再次入院。最終於98年6月5日發
      生敗血症合併休克而死亡。依上述被害人蕭豐年接受治療
      之歷程、被害人蕭豐年始終未曾清醒康復離開病床、死亡
      證明書之死亡原因欄記載「其他對於死亡有影響之疾病或
      身體狀況顱內出血術後」之文字及依一般醫學病理經驗，
      被害人蕭豐年死亡與先前被告甲○○97年6月27日之侵權
      行為有無法排除之因果關係。
（三）原告乙○○為被害人蕭豐年之配偶，原告庚○○、壬○○
      、己○○、辛○○為被害人蕭豐年之子，原告丁○○、丙
      ○○、蕭秀玲為被害人蕭豐年之女。上情有蕭豐年除戶戶
      籍謄本影本1份可資證明。而被害人即被繼承人蕭豐年突
      遭變故死亡，對於身後遺產無特別另立遺囑，應繼遺產由
      蕭豐年之全體繼承人即原告等繼承，並未辦理遺產分割。
（四）而原告等因被告上揭侵權行為，支出醫療及增加生活上需
      要之費用及殯葬費，分述如下：
   1、財產上損害：
 （1）醫療費用部分：
      原告等為被害人蕭豐年支付醫療費用計473,814元(已扣除
      全民健保給付部分)。其中關於國泰醫院「呼吸胸腔科」
      之醫療費用部分，被害人蕭豐年因顱內出血後，陷入昏迷
      ，無法與常人一樣活動，免疫系統及抵抗力因此大大降低
      ，終至引起肺炎。原告此部分請求，並無不合理之處。又
      有關醫療費用單據「膳食費用」部分，因蕭豐年已陷入昏
      迷，只能進食醫院配給之流質食物，醫療單據上之膳食費
      用，核有必要。再有關國泰醫院護理之家「長期照護」部
      分，護理之家僅提供病床，並無專人24小時看護，考量蕭
      豐年受此重傷，陷入昏迷，生活不能自理，此部分之支出
      自有必要，且與下述看護費部分，並無重複之處。
 （2）看護費用部分：
      被害人蕭豐年因被告等肇事後死亡前，先呈現重度昏迷狀
      態，無自理生活之能力。原告等爰請求自97年7月24日至
      98年6月5日看護費，總計465,300元。
 （3）喪葬費用部分：
      共計395,543元，其中有關法會(105,000元)、花果(350,
      00元)、入土紅包支出(126,000元)等費用，為台灣民間葬
      禮所必需，各項支出雖無法一一取得單據，但均為原告等
      埋葬老伴老父所必需，並無不實之處，且原告等請求喪葬
      費總金額未逾40萬元，顯無鋪張不合理之情，請法院逕依
      職權認定。
   2、非財產上損害：
      本件侵權行為發生於97年6月27日，被告甲○○寧願花錢
      延聘律師為其刑事案件從事辯護，迄今卻從未支付任何一
      分錢予原告等。對於原告等所受鉅額損害，被告甲○○竟
      開口要求以15萬元全部和解，否則寧願繳納刑事案件罰金
      ，也不願為任何賠償，實令原告等痛心疾首，悲憤不平！
      又被告甲○○於事發當時，因旁邊即有交通員警及眾多路
      人，其欲逃逸亦不可得，實無所謂自首之意圖，詎被告甲
      ○○於法院刑事庭竟獲寬免，僅處有期徒刑5月，又得易
      科罰金。此後被告甲○○對該案件提出上訴後，檢察官未
      能即時上訴，於臺灣基隆地檢署緊急通知臺灣高等法院後
      ，被告甲○○旋於臺灣高等法院審理時，技術性撤回上訴
      ，徒使該不公判決終將確定，令原告等無限感傷，血肉至
       親之命，竟只值15萬元！被害人蕭豐年與原告乙○○結
      褵數十載，為原告庚○○等7位兄弟姐妹敬愛之慈父，更
      為蕭氏家族之大家長，僅因被告疏失，造成原本健朗之被
      害人蕭豐年先接受頭顱手術之折磨，繼之，又癱瘓於病床
      上接受插管治療，於受盡3百餘日折磨後，終告死亡，實
      令原告等肝腸寸斷，無法平復。再者，被告甲○○為職業
      駕駛人，本有更高之注意義務，卻因不該之疏忽，斷送原
      告等8人無價之天倫之樂，為此種種，每一原告具體請求
      非財產上損害賠償各218,042.875元，共計1,744,343元。
   3、上述財產暨非財產上損失共計3,079,000元，每人各384,
      875元，而原告等已收到新光產險公司關於本案之強制汽
      車責任保險金總計1,579,000元，經扣除每位原告已受領
      之197,375元，每位原告仍得再請求187,500元。
（五）基於前述，聲明：
   1、被告應給付原告等各187,500元，均自本件民事起訴狀送
      達之翌日起至清償日止，按週年利率百分之5計算之利息
      。
   2、原告等願以現金或等值之銀行無記名可轉讓定期存單供擔
      保，請准宣告假執行。
（六）對被告抗辯之陳述：
   1、被告答辯以：臺灣省車輛行車事故覆議鑑定委員會之鑑定
      意見，依舊認為被告對於系爭車禍應負全責，且未提及被
      害人與有過失之可能。詎被告答辯竟以該鑑定意見無蕭豐
      年筆錄，車禍如何發生之鑑定資料恐有不足。再者，警詢
      資料並無被告變換車道之記錄，被害人蕭豐年恐有與有過
      失云云，請求減輕賠償金額。惟查：
 （1）該鑑定報告原係由被告於本院刑事庭98年度重訴字第34號
      案件中聲請調查，聲請當時早就知到覆議鑑定委員會鑑定
      資料不可能有被害人蕭豐年之筆錄，今見覆議結果仍然對
      其不利，竟藉詞無蕭豐年筆錄而質疑覆議結果，被告從頭
      到尾都只在求一個僥倖！
 （2）再者，被告所辯警詢資料並無被告變換車道之記錄，並不
      可採。警詢筆錄中唯一提到沒有變換車道的人，根本只有
      被告自己，被告自己片面卸責之詞，何足採信。況本件刑
      事98 年度交易字第2號確定判決經過多方客觀查證，已認
      定「被告雖辯稱其駕車行駛於左三車道，上開車禍發生前
      ，其無自左二車道變換車道至左三車道之情形云云，然查
      ：(一)證人即基隆市警察局交通隊警員郭宗勇於本院審理
      時具結證稱其與警員藍國彰前往處理本件車禍時，其先詢
      問其他警員在現場地面以粉筆所作之標示是指何意，並依
      現場營業用小客車停放位置、血跡及刮地痕等位置，繪製
      現場草圖後，再詢問被告在車禍發生前行駛於何車道，被
      告表示行駛於左二車道，且蕭豐年騎乘機車行駛於右後方
      ，其即依據被告之陳述，在現場草圖上，以箭頭標繪被告
      及蕭豐年之行向，待現場草圖繪製完成後，其交予被告閱
      覽無誤，請被告在草圖上簽名確認，之後，其再依據草圖
      繪製現場圖等語，且證人郭宗勇與被告、蕭豐年均非相識
      ，業經證人郭宗勇證述明確，衡情，證人郭宗勇應無刻意
      設詞構陷被告之必要；又證人即基隆市警察局交通隊警員
      藍國彰亦證述其接獲無線電通報本件車禍後，即與警員郭
      宗勇一同前往車禍現場處理，其負責拍照，郭宗勇負責繪
      製現場圖，處理車禍案件時，因無法當場確認當事人於車
      禍發生前之行車方向，故警員會先在現場圖上，繪製現場
      車輛停放位置、血跡、刮地痕等客觀事證後，再以現場圖
      詢問當事人車禍發生前之行車方向，復依據當事人之陳述
      ，在現場圖上標示當事人之行向等情，足見證人郭宗勇與
      藍國彰所述情節互核相符，堪認證人郭宗勇前開所述非屬
      無據；再者，本件現場草圖及現場圖均標示被告駕駛前開
      車輛行經車禍發生位置前，係行駛於左二車道，且現場草
      圖業經被告親自簽名等情，此有現場圖（見前開偵查卷第
      12頁）及本院卷（二）所附基隆市警察局98年4月20日基
      警交字第0980010473號函檢附基隆市○○○道路交通事故
      現場草圖在卷可稽，與證人郭宗勇前開所述相符，亦徵證
      人郭宗勇證稱被告於車禍現場，確曾陳述於車禍發生前，
      被告係駕車行駛於左二車道等情，應屬可信。」、「被告
      駕駛前開車輛之車寬為1.66公尺，而蕭豐年騎乘前開機車
      之車寬為0.62公尺，此有本院卷（二）所附車型資料在卷
      供參，且據前所述，蕭豐年騎乘前開機車，係行駛於被告
      駕駛前開車輛之右後側，果若被告辯稱其於車禍發生前，
      係駕車行駛於左三車道等情屬實，亦即車禍發生前，被告
      駕駛之車輛及蕭豐年騎乘之機車，均行駛於左三車道，則
      蕭豐年騎乘機車之車輪與左三車道左側分道線之距離，應
      超過被告駕駛前開車輛之車寬與蕭豐年騎乘機車車寬半數
      之總和1.97公尺，換言之，當被告駕駛之車輛與蕭豐年騎
      乘之機車發生碰撞時，蕭豐年騎乘機車車輪遺留之刮地痕
      ，與左三車道左側分道線之距離，應在1.97公尺以上，然
      依據現場圖所示，車禍現場遺留被告蕭豐年騎乘機車車輪
      之刮地痕，與左三車道左側分道線之距離僅1.7公尺（見
      上開偵查卷第12頁），足見被告駕駛之車輛與蕭豐年騎乘
      之機車發生碰撞時，被告駕駛車輛之部分車身應跨越左二
      及左三車道。另被告於本院審理時陳稱上開車禍發生時，
      其駕車之目的地為經國管理學院，原定行向係沿忠一路小
      艇碼頭前之圓環行駛圓環一半後，右轉至港西街等情（見
      本院98年4月24日審判筆錄第12頁），亦即被告行經忠一
      路小艇碼頭前彎道後，即應準備右轉港西街，衡情，被告
      之行車位置應較偏向行駛車道之右側，然依現場圖所示，
      車禍發生後，被告駕駛車輛之停放位置，較靠近左三車道
      之左側，且被告駕駛車輛之車身與左三車道左側分道線之
      距離僅0.5公尺，益徵被告駕駛之車輛與蕭豐年騎乘之機
      車發生碰撞時，被告駕駛之車輛應係甫由左二車道偏右行
      駛至左三車道，亦即被告確有變換車道之行為一節，應堪
      認定。」被告仍辯稱對於系爭事故無肇事責任，實無任何
      悔意。
   2、關於被告97年6月27日撞倒被害人蕭豐年之行為，確與被
      害人蕭豐年於98年6月5日之死亡結果有相當因果關係：
 （1）被害人蕭豐年之主治醫師蕭建隆既已專程到庭清楚結證：
      「蕭豐年直接致死關係是因為肺炎引發的敗血症，但會引
      起肺炎與臥床有相當的關係，因為臥床行動力受限，咳痰
      的能力會降低，所以易引發肺炎，蕭豐年的肺炎應該就是
      這樣引發的。」「(被告訴訟代理人：聲請提示診斷證明
      書，診斷證明書上的第4項有記載肺結核，蕭豐年的肺炎
      是否肺結核引發的？)蕭豐年的肺炎是細菌性的肺炎，與
      肺結核並不相關，他所患的肺結核不是引發他致死的肺炎
      原因。」「(被告訴訟代理人：你在診治蕭豐年時除臥床
      外，有無其他原因可以導致肺炎？)目前看不出有其他原
      因。」「(原告訴訟代理人：蕭豐年是在97年6月27日發生
      車禍，98年6月5日死亡，蕭豐年歷經1年的治療，如果蕭
      豐年沒有因為車禍而需要作顱骨切除手術、氣管切開術等
      治療，是否可以活得比較久？)就我所知，他肺炎是因為
      臥床來的，臥床是因為車禍來的，因此沒有遭到車禍就比
      較不可能引發致死的肺炎。」「目前沒有太多客觀數據，
      年紀只是一種因素，我們還會判斷他個人的其他身體狀況
      作綜合判斷，蕭豐年並沒有明顯的身體狀況會引發肺炎。
      」綜上，蕭建隆醫生已清楚說明，被害人蕭豐年因為車禍
      臥病在床，行動力受限，咳痰的能力會降低，所以引發肺
      炎。肺結核不是引發被害人蕭豐年肺炎原因，也看不出有
      其他原因引起他的肺炎。被害人蕭豐年原本仍能獨自騎乘
      機車，到處活動，但因被告之侵權行為，導致被害人蕭豐
      年臥病在床，引起肺炎及敗血症死亡，被告之侵權行為與
      被害人蕭豐年死亡間確有相當之因果關係。
 （2）被告固然引用最高法院84年度台上字第2170號判決之事實
      ，作為抗辯之理由，然而：
    因果關係之有無，誠屬具體個案之判斷，該案之緊張型精
      神分裂症與本案之肺炎、敗血症無法比附援引。
    該案鑑定報告雖稱精神分裂症之誘發原因甚多，車禍外傷
      可為誘發原因之一；但本案證人蕭建隆已明白證稱除了系
      爭車禍導致的臥床，並無其他原因會引起被害人蕭豐年之
      肺炎。
    被告辯稱「依吾人生活經驗，『臥床』通常並不會產生『
      肺炎』的損害」，實悖於常情。每天正常飲食、正常睡眠
      之「臥床」，當然通常不會產生肺炎。正因為被告的疏失
      ，讓被害人蕭豐年於接受顱內出血手術後變成植物人，只
      能長期臥床，在此條件下的病患，通常都會有蕭建隆醫師
      所稱臥床行動力受限、咳痰能力降低而引起肺炎之相當性
      。
二、被告則以：
（一）就車禍事實經過部分，雖然經過臺灣省基宜區車輛行車事
      故鑑定委員會及臺灣省覆議鑑定委員會鑑定意見均認為一
      、本案蕭豐年頭部受傷未製作筆錄僅甲○○單方警訊筆錄
      ，惟就現有跡證資料研判，以甲○○駕駛營小客車尚未進
      入彎道至左二車道，進入彎道時，變換車道至左三車道，
      未讓右後側蕭豐年重機車先行，並注意安全距離，致生擦
      撞之可能性較大。二、延續前述：甲○○駕駛營小客車，
      有違道路交通安全規則第98條第1項第6款之規定。」，惟
      查：
   1、鑑定意見並無蕭豐年之筆錄，則究竟車禍如何發生，得作
      為鑑定資料之依據恐有不足。且鑑定結論中以「可能性較
      大」作為結論，顯係以推斷之方式，則是否詳實可採，亦
      有疑問。
   2、再者，鑑定結論係引警詢資料為依據，但從卷內資料並無
      被告變換車道之記錄，此由被告於警訊中供稱：「(問：
      你事故發生前，係行駛在忠一路何車道上？當時有無變換
      車道？)答：第三車道(從左至右算)。沒有變換車道，就
      順著車道轉彎，也就是在轉彎過程發生車禍的」，由此可
      知，被告在第一時間就向警方表示並無變換車道之情形，
      況發生事故之路段係屬彎道，被告及蕭豐年均係同向而行
      ，何以被告為轉彎車，被害人為直行車，尤令人不解。
（二）再者，蕭豐年係自被告右後方直接撞擊被告，按道路交通
      安全規則第98條第1項第4款規定：由同向二車道進入一車
      道，應讓直行車道之車輛先行，無直行車道者，外車道之
      車輛應讓內車道之車輛先行。但在交通壅塞時，內、外側
      車道車輛應互為禮讓，逐車交互輪流行駛，並保持安全距
      離及間隔。縱使被告於系爭事故有過失，但蕭豐年係自被
      告後方撞上，恐有未保持安全距離及未注意車前狀況之過
      失，依民法第21 7條第1項之規定：損害之發生或擴大，
      被害人與有過失者，法院得減輕賠償金額，或免除之。故
      被告得主張與有過失，懇請鈞院依照過失比例酌減賠償金
      額。
（三）復查，依照死亡證明書所載，蕭豐年死因為敗血症合併休
      克(甲)，而因甲之原因為肺炎(乙)，另外，法醫於死亡證
      明書亦明確記載「其他對於死亡有影響之疾病或身體狀況
      (但與引起死亡之疾病或傷害無直接關係者)顱內出血術後
       」，由此可知，死亡證明業已載明蕭豐年死亡原因與手
      術無直接關係，可見蕭豐年死亡之原因事實上與車禍無關
      ，且上開死亡證明書第(八)項死亡種類，法醫亦勾選「病
      死或自然死」，而非勾選「意外死」，亦證蕭豐年係因病
      死或自然死亡，而非因系爭車禍事故之意外導致死亡結果
      ，故原告等8人所主張之部分醫療費用(非腦神經及護理之
      家)、喪葬費用及慰撫金之部分，均與車禍事故無關，原
      告等8人就此部分之訴並無理由。
（四）況按我國實務上對於因果關係之認定，多採相當因果關係
      說，而其意義為無此行為，雖不必生此損害，有此行為，
      通常即足生此種種損害者，是為有因果關係。因果關係的
      「相當性」判斷，係以「通常足生此種損害」為判斷基準
      。依蕭豐年之死亡證明書可知，蕭豐年死因為「肺炎」，
      但蕭豐年罹患肺炎並非因為車禍而發生，依證人蕭建隆所
      證，會引起肺炎與臥床有相當的關係，然依吾人生活經驗
      ，「臥床」通常並不會產生「肺炎」的損害。是以車禍雖
      與臥床有因果關係存在，但車禍與肺炎欠缺相當因果關係
      。是以，蕭豐年死亡之結果，實與車禍無關。
（五）且查，依照原告等8人所提出之醫療費用單據，其中原證
      8-3 、8-4、8-14、8-17、8-20、8-22、8-26均有聘請長
      期照護員，則原告自無重複聘請看護之必要。退步言之，
      縱有聘請看護之必要(非自認)，原告8人又請求46萬5,300
      看護費用部分，依照原告所提出之收據，僅有97年7月29
      日15,000元、97年8月3日15,000元、97年8月16日21,000
      元、97年8月25日21,000元，其餘並未提出單據加以佐證
      ，依舉證責任分配法則，應由原告等8人負舉證責任。另
      外喪葬費用關於民俗祭拜法會105,000元、祭拜牲禮花果
      35,000元及入土紅包支出126,000元，均無單據可供查核
      ，是否確有支出，亦應由原告等人負舉證責任。
（六）基於前述，聲明：
  1、原告之訴及假執行之聲請均駁回。
  2、若受不利之判決，被告願供擔保請免宣告假執行。
三、得心證之理由：
（一）原告乙○○為被害人蕭豐年之配偶，原告庚○○、壬○○
      、己○○、辛○○為被害人蕭豐年之子，原告丁○○、丙
      ○○、蕭秀玲為被害人蕭豐年之女，故原告等人為蕭豐年
      繼承人之情，業據原告等人提出蕭豐年除戶戶籍謄本影本
      1份為證，且為被告所不否認，應堪信為真實。
（二）原告等人主張被告於97年6月27日上午7時15分許，駕駛車
      號686-LE號營業用小客車，沿基隆市○○路左二車道(即
      中線車道)往港西街方向行駛，行經同路段小艇碼頭前轉
      彎處，本應注意變換車道時，應讓直行車先行，並注意安
      全距離，依當時天候晴、屬日間光線、路面無缺陷且視距
      良好、無障礙物，客觀上並無不能注意之情事，竟未讓原
      行駛於其右後側由被害人蕭豐年騎乘車號PXJ-209號重型
      機車先行，並注意安全距離，逕駕駛前開車輛，貿然自左
      二車道變換車道至左三車道，致其駕駛前開車輛之右後車
      身，與被害人蕭豐年騎乘前開機車之左側手把發生碰撞，
      蕭豐年人車倒地，導致蕭豐年受有外傷性顱內出血及左手
      腕處外傷等傷害，經送醫救治後，先呈現重度昏迷狀態，
      無自理生活之能力，嗣蕭豐年於98年6月5日因而死亡。被
      告固不否認於上揭時地與死者蕭豐年發生擦撞導致蕭豐年
      受傷呈現昏迷狀況，惟辯稱，其並無貿然變換車道之過失
      及死者蕭豐年之死亡與本件車禍並無因果關係。
（三）首查，原告上揭主張，業據提出臺灣省基宜區車輛行車事
      故鑑定委員會970399案分析意見書1份、臺灣基隆地方法
      院98年度交易字第2號刑事判決1份、衛生署基隆醫院診斷
      證明書各1份、國泰綜合醫院汐止分院診斷證明書2份及蕭
      豐年死亡證明書1份在卷可稽。並經本院依職權調取臺灣
      基隆地方法院檢察署97年度偵字第3748號偵查卷、臺灣基
      隆地方法院98年度交易字第2號刑事卷宗全卷。依據卷內
      道路交通事故現場圖所示，被告所駕駛之車輛係位在基隆
      市○○路左三車道(由左至右)往港西街之方向上，而車頭
      部位正處於左三車道之邊線上，車尾部分距左三車道之邊
      線僅0.5公尺(參臺灣基隆地方法院檢察署97年度偵字第
      3748號偵查卷第12頁)，而依一般駕駛經驗常情，如駕駛
      人係持續行駛於同一車道上，則除有超車或變換車道之必
      要，應不致於貼近車道邊線行駛，否則將與鄰近車道之來
      車發生擦撞之危險，況依被告所稱，肇事時感覺右後車身
      處晃了一下，而右後車身有輕微擦撞痕跡（參臺灣基隆地
      方法院檢察署97年度偵字第374 8號偵查卷第15頁、第16
      頁），足見碰撞之力道並非劇烈，則亦不可能係因碰撞而
      使被告車輛偏離導致有貼近路面邊線之情形，故其於肇事
      前顯然有自左二車道變換至左三車道行駛之事實；復參臺
      灣省基宜區車輛行車事故鑑定委員會基宜區970399案分析
      意見書，亦認為：「本案蕭豐年頭部受傷未製作筆錄，僅
      甲○○單方警(檢)訊筆錄，惟就現有跡證資料研判，以甲
      ○○駕駛營小客車，尚未進入彎道前行駛左二車道(中線
      車道)，進入彎道時，變換車道至左三車道，未讓右後側
      蕭豐年重機車先行，並注意安全距離，致生擦撞肇事之可
      能性較大。」，是被告辯稱其並無變換車道導致撞擊死者
      蕭豐年之辯詞不足採信。又按變換車道時，應讓直行車先
      行，並注意安全距離，道路交通安全規則第98條第1項第6
      款定有明文。本件被告駕車沿忠一路小艇碼頭前轉彎處行
      駛時，原行駛於左二車道，後又變換車道至左三車道，業
      經認定如前，則被告變換車道時，應依據上開規定，讓行
      駛於左二及左三車道之車輛先行，並注意安全距離，而當
      時天候晴、屬日間光線、路面無缺陷、視距良好，此有道
      路交通事故調查報告表（一）可稽（見臺灣基隆地方法院
      檢察署97年度偵字第3748號偵查卷第13頁），即客觀上並
      無不能注意之情形，然被告竟疏未注意而貿然自左二車道
      變換車道至左三車道，致其駕駛之車輛，與行駛於其右後
      方由蕭豐年騎乘之機車發生碰撞，使蕭豐年人車倒地，堪
      認被告上揭駕駛行為，確有過失甚明，此並經本院98年度
      交易字第2號刑事判決認定被告業務過失重傷害判刑確定
      ，故被告自應負過失之責。
（四）被告雖抗辯蕭豐年係自被告後方撞上，有未保持安全距離
      及未注意車前狀況之過失云云。惟按，駕駛人依規定遵守
      交通規則行車時，得信賴其他行車駕駛人亦能遵守交通規
      則，故關於他人違規行為所導致之危險，僅就可預見，有
      足夠時間可採取適當之措施以避免結果之發生時，負其責
      任，對於他人突發不可知之違規行為並無防止之義務。查
      本件係被告於變換車道時，疏未注意讓蕭豐年所駕駛之直
      行車先行，即貿然變換車道行駛，致撞及蕭豐年，已如前
      述，是蕭豐年對於被告未禮讓直行車輛突然變換車道之行
      為，實無預防之義務，自難謂有何未保持安全距離及未注
      意車前狀況之過失。況本件經送臺灣省基宜區車輛行車事
      故鑑定委員會鑑定後所出具之分析意見書，並未認定蕭豐
      年有肇事原因，此有臺灣省基宜區車輛行車事故鑑定委員
      會基宜區970399案分析意見書在卷足參。此外，被告復未
      舉證證明原告有何其他與有過失之情事以實其說，則其此
      部分空言抗辯，委無可採。
（五）次查，蕭豐年自97年6月27日因車禍急診住院後，即接受
      加護治療，迄至98年1月間發生肺炎，期間均無法自理生
      活而需臥床，此有本院依職權函調國泰醫療財團法人汐止
      國泰綜合醫院蕭豐年之病歷資料附卷供參；復經證人即國
      泰綜合醫院汐止分院之醫師蕭建隆於99年3月31日到院證
      述：「蕭豐年直接致死關係是因為肺炎引發的敗血症，但
      會引起肺炎與臥床有相當的關係，因為臥床行動力受限，
      咳痰的能力會降低，所以易引發肺炎，蕭豐年的肺炎就是
      這樣引發的。」「蕭豐年的肺炎是細菌性的肺炎，與肺結
      核並不相關，他所患的肺結核不是引發他致死的肺炎原因
      。」「就我所知，他肺炎是因為臥床來的，臥床是因為車
      禍來的，因此沒有遭到車禍就比較不可能引發致死的肺炎
      。」「目前沒有太多客觀數據，年紀只是一種因素，我們
      還會判斷他個人的其他身體狀況作綜合判斷，蕭豐年並沒
      有明顯的身體狀況會引發肺炎。」「我開立的診斷證明書
      死因是肺炎，而且我當初接手治療的時候就是肺炎，死者
      車禍時並不是我治療的，而我依據病歷判斷，應有間接的
      因果關係。」有本院99年3月31日言詞辯論筆錄在卷可查
      ，足見長期臥床之因素確實會使病人較一般正常人容易感
      染肺炎，因此提高死亡之機率，且並無證據證明年齡較長
      之因素會增加感染肺炎機率，而蕭豐年係因被告之侵權行
      為而需長期臥床，其車禍後復無其他足以導致死亡之外力
      介入，從而系爭車禍與蕭豐年死亡間自堪認有相當因果關
      係。
（六）按「因故意或過失，不法侵害他人之權利者，負損害賠償
      責任」；「不法侵害他人致死者，對於支出殯葬費之人，
      亦應負損害賠償責任；被害人對於第三人負有法定扶養義
      務者，加害人對於該第三人亦應負損害賠償責任」；「不
      法侵害他人之身體或健康者，對於被害人因此喪失或減少
      勞動能力，或增加生活上需要時，應負損害賠償責任」「
      不法侵害他人致死者，被害人之父、母、子、女及配偶，
      雖非財產上之損害，亦得請求賠償相當之金額」；「繼承
      人自繼承開始時，除本法另有規定外，承受繼承人財產上
      之一切權利義務」，民法第184條第1項前段、第192條、
      第193條第1項、第194條、第1148條前段分別定有明文。
      查本件被告因過失，不法侵害被害人蕭豐年，致其死亡，
      被告應負賠償責任，茲就原告等人所請求之各項損害，分
      別論述如下：
   1、醫療費用部分：
 （1）依原告等人主張共同為被害人蕭豐年支付醫療費用共計47
      3,814元，且經提出醫療費用單據為證，應堪信為真實，
      被告對此部分支出之金額亦不爭執，自應由被告賠償原告
      等人所共同支出之醫療費用473,814元。但因原告已自新
      光產物保險公司受領醫藥部分之理賠金79,942元，此有該
      保險公司99年3月3日所發（99）新產法發字第238號函覆
      在卷，是以原告該部分應先予扣除，則原告等醫藥費用之
      支出應僅能請求393,872元，而因原告係8人共同分攤支出
      ，是以原告等得分別向告請求賠償49,234元。
   2、看護費用部分：
 （1）蕭豐年受被告撞擊，受有頭部外傷併外傷性顱內出血之傷
      害，於97年6月27日急診入院後即接受加護治療，於同日
      接受右側顱骨切除減壓手術，術後仍接受加護治療，因意
      識持續昏迷，於97年7月22日接受氣管切開手術，於同年7
      月24日轉至一般病房，目前意識仍昏迷中，需24小時專人
      照顧，於同年9月8日出院，此有97年9月8日衛生署基隆醫
      院診斷證明書可參（見臺灣基隆地方法院97年度偵字第
      3748號偵查卷第11頁），復參本院依職權函調蕭豐年於國
      泰綜合醫院汐止分院就診病歷資料，於97年9月間迄98年6
      月間，蕭豐年之身體狀況為「身體活動功能障礙」，其定
      義為「個人獨自操作，身體活動的能力受到限制，沒有能
      力做有目的之活動，包括在床上翻身，從床移動到椅子」
      ，此有國泰綜合醫院汐止分院居家護理計劃表可佐，足見
      蕭豐年確有長期接受看護之必要。而依97年9月22日國泰
      綜合醫院汐止分院附設居家護理所合約書，其服務項目為
      「護理訪視第二類：一項特殊照護族群：只更換鼻胃管或
      導尿管等。」，惟蕭豐年既已無法自行翻身、移動，則上
      開居家護理僅處理更換鼻胃管或導尿管之項目，就照護蕭
      豐年之日常生活需求而言顯然有所不足，故原告等人主張
      有另請看護之必要，應屬可採，被告所辯看護費用之請求
      與居家護理費用有重複併計之虞，要無理由。
 （2）原告主張共同自97年7月24日至98年6月5日共計316日之看
      護費用支出為465,300元，其中有單據之部分如下：97年7
      月24日12時至97年7月29日12時止為10,500元(參97年7月
      29 日基隆市病患服務人員協會看護費收據)、97年7月30
      日12 時至97年8月3日12時止為10,500元(參97年8月3日基
      隆市病患服務人員協會看護費收據)、97年8月3日12時至
      97年8 月13日12時止為21,000元(參97年8月16日基隆市病
      患服務人員協會看護費收據)、97年8月13日12時至97年8
      月23日12時止為21,000元(參97年8月25日基隆市病患服務
      人員協會看護費收據)，且被告並不爭執上開單據之真正
      ，應堪信上開共計63,000元之看護費支出為真實；又參酌
      上開單據所支出之費用，平均每日支出之看護費為2,100
      元至2,625元間不等，而原告等人所請求共316日之看護費
      為465,300元，平均每日所請求之看護費未達2,100元，尚
      未逾上開看護費用之一般行情，應認屬合理，從而原告等
      人訴請被告賠償看護費用465,300元，應予准許。是以原
      告每人得向被告請求賠償58,162.5元（465,300÷8＝58,
      162.5）。
   3、喪葬費用部分：
      原告等人主張共同為蕭豐年支出殯葬費共計395,543元，
      其支出金額除法會(105,000元)、花果(35,000元)、入土
      紅包支出(126,000元)外，其餘均有單據，有98年6月8日
      基隆市立殯葬管理所使用規費收據、順陽禮儀股份有限公
      司所開立之國泰醫院往生室明細、98年7月24日溫得利通
      運事業有限公司所開立之車資發票等在卷可稽，而被告並
      不爭執上開附有單據之開銷部分，惟抗辯法會、花果及入
      土紅包支出等項目既無單據，無從認定有確實支出之事實
      。經查，依一般民間習俗，有關法會、花果及入土紅包支
      出等項目，均屬辦理殯葬事宜通常可能支出之項目，本院
      自得依民事訴訟法第222條規定，並審酌被害人蕭豐年之
      身分、地位、經濟狀況，及該等項目所花費之金錢及總金
      額未逾40萬元等情，尚與被害人身分及社會一般習俗相當
      ，並未超出合理之範圍，故原告等人訴請被告賠償殯葬費
      395,543元，自應予准許。是以原告每人得向被告請求賠
      償49,442.875元（395,543÷8＝49,442.875）。
   4、慰撫金部分：
      原告等主張被告係駕駛計程車為業，理應就其道路駕駛行
      為負更高之注意義務，惟竟能注意而疏未注意，因其輕率
      之駕駛行為導致此次車禍之發生，使被害人蕭豐年癱瘓於
      床近3百餘日終至不治，被害人蕭豐年為原告乙○○之配
      偶，2人結褵數十年，逢此意外頓失依賴，原告庚○○、
      壬○○、己○○、辛○○為被害人蕭豐年之子，原告丁○
      ○、丙○○、蕭秀玲為被害人蕭豐年之女，因蕭豐年死亡
      而深受打擊，渠等痛失父親，精神上自痛苦不堪，爰各請
      求被告賠償每人精神慰撫金218,042.875元。被告則抗辯
      原告起訴狀僅請求被告賠償每人精神慰撫金20,667.875元
      ，因此原告原本應僅認為賠償每位原告上揭金額即為已足
      ，嗣後擴張金額並無新事證，顯無依據。原告擴張精神慰
      撫金請求金額既屬合法，本院即得基於原告合法擴張後之
      金額審酌精神慰撫金之多寡，而本院認原告等分別承受喪
      失老伴及父親之痛，其精神上之痛苦不可謂不大，但被告
      擔任計程車司機，收入並非穩定，家中尚有父母2人( 參
      被告之戶籍謄本)，及兩造之身分、地位及經濟狀況等其
      餘情狀，因認原告等人各請求15萬元之慰撫金範圍內，應
      屬適當，其逾上開金額之慰撫金請求，則不應准許，應予
      駁回。
   5、綜上，原告分別得請求被告之賠償金額共為306,839元（
      49,234＋58,162.5＋49,442.875＋150,000≒306,839，元
      以下四捨五入）
（七）末按保險人依強制汽車責任保險法規定給付之保險金，視
      為加害人或被保險人損害賠償金額之一部分；加害人或被
      保險人受賠償請求時，得扣除之，強制汽車責任險法第32
      條定有明文。查本件被害人蕭豐年死亡後，已由原告等人
      受領強制汽車責任保險金之死亡給付1,500,000元，此有
      上揭新光產物保險公司函在卷可徵，且為兩造所不爭執，
      而因該部分金額乃為原告8人共同領取，因此每人應分別
      領得187,500元（1,500,000÷8＝187,500），則原告所得
      請求之上開金額，自應扣除已領取之保險金。是以原告等
      人得所請求之賠償數額應減為119,339元，即原告各得請
      求119,339元(計算式：306,839－187,500＝119,339） 。
（八）綜上所述，原告依據侵權行為法律關係，請求被告給付原
      告乙○○、庚○○、壬○○、蕭金佃、辛○○、丁○○、
      丙○○及蕭秀玲每人各119,339元暨均自起訴狀繕本送達
      之翌日即98年12月8日起至清償日止，按週年利率百分之5
      計算之利息，洵為有理由，應予准許；至其請求逾上開範
      圍部分，則屬於法無據，應予駁回。
（九）原告勝訴部分，所命被告分別給付之金額均未逾50萬元，
      因此依據民事訴訟法第389條第1項第5款，應依職權宣告
      假執行，被告則陳明願供擔保，免為假執行，就原告勝訴
      部分，經核於法尚無不合，爰酌定相當之擔保金額宣告之
      。至原告其餘假執行之聲請，因各該部分之請求金額均未
      逾50萬元，應屬職權宣告假執行之範圍，原告之假執行聲
      請應認屬於促動本院發動職權，非屬於假執行之聲請。故
      無庸另為駁回之諭知。
（十）結論，本件原告之訴為一部有理由，一部無理由，依民事
      訴訟法第79條、第85條第1項前段、第389條第1項第5款、
      第392條，判決如主文。
中    華    民    國    99    年    6     月    10    日
                  民事庭法  官  王翠芬
以上正本係照原本作成。
對於本件判決如有不服，應於收受送達後20日內向本院提出上訴
書狀，敘述上訴之理由，上訴於臺灣高等法院，並按他造當事人
之人數附具繕本。
中    華    民    國    99    年    6     月    10    日
                        書記官  李一農

司法院資訊處製作；財團法人民間司法改革基金會備份。
